臺灣高等法院臺南分院刑事判決　　　　　九十三年度上更(一)字第三四號　慎股
　　　上　訴　人　臺灣臺南地方法院檢察署檢察官
　　　上　訴　人
　　　即　被　告　乙　○　○
　　　指定辯護人　本院公設辯護人　丁　○　○
　　　被　　　告　甲　○　○
　　　選任辯護人　莊　美　貴　律師
　　　被　　　告　丙　○　○
　　　選任辯護人　王　進　輝
右上訴人因被告殺人未遂等案件，不服臺灣臺南地方法院九十二年度訴字第一九六號
，中華民國九十二年八月十五日第一審判決（起訴案號：臺灣臺南地方法院檢察署九
十年度偵字第七五八六號），提起上訴，經判決後，由最高法院發回更審，本院判決
如左：
      主  文
原判決撤銷。
乙○○未經許可持有可發射子彈具有殺傷力之玩具手槍，處有期徒刑壹年，併科罰金
新台幣拾萬元，罰金如易服勞役以新台幣玖佰元即銀元參佰元折算壹日；又共同殺人
未遂，處有期徒刑伍年；應執行有期徒刑伍年捌月，併科罰金新台幣拾萬元，罰金如
易服勞役以新台幣玖佰元即銀元參佰元折算壹日。
甲○○、丙○○共同殺人未遂，各處有期徒刑伍年。
扣案之改造子彈壹顆沒收。
      事  實
一、乙○○於民國（下同）八十四年間，在臺南市東帝士百貨公司內之兄弟模型店，
    向不詳姓名成年男人購買可發射子彈具有殺傷力之改造手槍一把及具有殺傷力之
    子彈五顆，而未經許可持有之。嗣於九十年五月十五日，因故與戊○○發生口角
    ，心生不滿，即攜帶上開改造手槍及子彈，於翌（十六）日，搭乘尚不知情之甲○○所駕駛內載亦尚不知情之丙○○車號Ｃ七─二二二五號自用小客車，至臺南
    市○○街○段五七○號找戊○○尋仇未遇，嗣戊○○返家後，因見其父臉上有傷
    ，心生氣憤，乃撥電話予甲○○，約在長和街四段談判，乙○○與丙○○乃搭乘
    甲○○所駕駛Ｃ七─二二二五號自用小客車，先至臺南市○○街○段台電五十五
    區○○○○號路燈附近等候，同日下午四時許，戊○○駕駛車號八Ｊ─一四五○
    號自用小客車前來，乙○○竟基於殺人之犯意，拔取上開具有殺傷力之改造玩具
    手槍朝戊○○所駕駛之自用小客車駕駛座車門射擊，幸未擊發，再朝戊○○射擊
    ，因戊○○閃躲得宜，僅擊中戊○○之頭皮處，致戊○○頭皮外傷併皮下異物，
    甲○○、丙○○二人見狀萌生共同殺人及共同非法持有槍、彈之犯意聯絡，下車
    持鐵條猛擊戊○○自用小客車之車窗及車身（毀損部分未據告訴）。戊○○乃又
    急忙往北安路方向急駛，惟乙○○、甲○○、丙○○仍不罷休，渠等三人仍基於
    同一之共同殺人及共同非法持有槍、彈犯意聯絡，由甲○○駕駛Ｃ七─二二二五
    號自用小客車載乙○○、丙○○二人自後追趕，追至北安路與長溪街口之黃昏市
    場附近時，戊○○因前方紅燈塞車而停車，為甲○○駕車追及，仍由乙○○持上
    開手槍再向戊○○射擊，幸未擊中，而丙○○則仍持鐵條（未扣案）砸車（毀損
    部分未據告訴）。戊○○倒車逃離，乙○○等人始未再追趕，戊○○嗣後自行前
    往醫院就診而免於難。同（十六）日晚上十時許，乙○○臺南市○○街○段台電
    五十五區○○○○號路燈旁邊尋獲子彈二發（已試射一發）、彈頭及彈殼各一顆
    。
二、案經臺南市警察局第三分局報請臺灣臺南地方法院檢察署檢察官偵查起訴。
      理  由
壹、被告乙○○單獨非法持有槍、彈部分：
一、右揭如何於八十四年間，在臺南市東帝士百貨公司內之兄弟模型店，向不詳姓名
    成年男人購買可發射子彈具有殺傷力之改造手槍一把及具有殺傷力之子彈五顆，
    而未經許可持有之事實，業據被告乙○○於警詢、原審中及本院審理時坦承不諱
    ，核與被害人戊○○所指稱被告乙○○確有持槍、彈乙節相符，且警方在本件案
    發第一現場之台南市○○街○段台電五十五區○○○○號路燈旁邊，亦尋獲子彈
    二發，經送內政部刑事警察局鑑驗結果，認為均係玩具金屬彈殼加裝直徑約五mm
    鋼珠組合而成之改造子彈，經試射一顆，可擊發，認具殺傷力，送鑑定彈頭壹顆
    認係直徑六˙二mm之金屬彈頭，有該局九十年七月六日刑鑑字一○三八七○號鑑
    驗通知書一紙附卷可稽。足見被告乙○○此部分自白與事實相符，可堪採為此部
    分犯罪之證據，被告乙○○非法持有槍、彈之犯行，堪予認定。
二、查未經許可持有具有殺傷力之改造玩具手槍及子彈，分別屬槍砲彈藥刀械管制條
    例第十一條第四項未經許可持有可發射子彈具有殺傷力之玩具手槍罪、同條例第
    十二條第四項未經許可持有子彈罪，被告乙○○係一非法持有行為，同時觸犯上
    開二罪，應想像競合犯規定從一重之未經許可持有可發射子彈具有殺傷力之玩具
    手槍罪論處。又按被告乙○○係於九十年五月十六日被查獲非法持有上開改造玩
    具手槍犯行，而槍砲彈藥刀械管制條例固分別於八十九年七月五日、九十年十一
    月十四日、及九十三年六月二日經總統令修正公布，並分別自八十九年七月七日
    、九十年十一月十六日及九十三年六月五日生效，惟九十年十一月十六日、九十
    三年六月五日修正生效之槍砲彈藥刀械管制條例，就該法第十一條第四項條文即
    未經許可持有可發射子彈具有殺傷力之玩具手槍罪部分，均未有修正，是應依被
    告乙○○被查獲時之八十九年七月七日修正生效之槍砲彈藥刀械管制條例第十一
    條第四項規定，論處被告乙○○之此部分罪刑。
貳、被告乙○○、甲○○、丙○○三人共同殺人及共同非法持有槍、彈部分：
一、訊之上訴人即被告乙○○對其於九十年五月十六日攜帶具有殺傷力之右揭改造手
    槍及子彈，搭乘被告甲○○所駕駛車號Ｃ七─二二二五號自用小客車，在臺南市
    ○○街○段台電五十五區○○○○號路燈附近，朝被害人戊○○所駕駛之自小客
    車連續射擊兩槍之事實，固然供承不諱，惟矢口否認有殺人未遂之犯行，辯稱：
    「伊並無置人於死之意思，第一槍伊是對空鳴槍，第二槍則是朝戊○○所駕駛之
    車身開槍，不是朝著他本人開槍，如果伊意欲置戊○○於死，大可繼續追趕射殺
    他」云云。另被告被告甲○○、丙○○二人對渠等二人於九十年五月十六日下午
    四時，與被告乙○○搭乘同一自小客車前往台南市○○街○段台電五十五區○○○○號路燈附近等候戊○○之事實，固亦供認不諱，惟均堅決否認涉有殺人未遂
    、或非法持有槍彈之犯行，被告甲○○辯稱：「案發當時，車號Ｃ七─二二二五
    號自用小客車是由伊駕駛，搭載乙○○、丙○○，乙○○看到戊○○出現，忽然
    拔槍朝戊○○開槍，之前伊不知道乙○○身上有攜帶槍彈，伊始終未碰過上開槍
    彈，且伊也沒有殺人之故意」等語；被告丙○○辯稱：「案發時伊固有持汽車拉
    桿猛擊戊○○所駕駛之自小客車車窗及車身，但其本意僅止於毀車，事先不知道
    乙○○隨身攜帶槍彈，伊也未看到甲○○有持槍射擊戊○○，伊也沒有殺人之犯
    意」等語。
二、經查：
  (一)被告乙○○確有持上開具有殺傷力之改造手槍、子彈，連續射殺被害人戊○○之
    事實，迭據被害人戊○○於警詢、偵查及原審審理中指述明確，並有奇美醫院診
    斷證明書、病歷影本等附卷可稽，且核與證人即共同被告甲○○、丙○○於原審
    審理中均供稱：上開時地乙○○坐在車內，忽然拿槍對戊○○先後連開兩槍之情
    節相符；又警方在台南市○○街○段台電五十五區○○○○號路燈旁邊尋獲子彈
    二發，經送內政部刑事警察局鑑驗結果，認為均係玩具金屬彈殼加裝直徑約五mm
    鋼珠組合而成之改造子彈，經試射一顆，可擊發，認具殺傷力，送鑑定彈頭壹顆
    認係直徑六˙二mm之金屬彈頭，有該局九十年七月六日刑鑑字一○三八七○號鑑
    驗通知書一紙附卷可稽。被告乙○○隨身攜帶具有殺傷力之改造手槍、子彈，先
    後朝被害人連續射擊兩槍，第一槍未擊中，第二槍被害人閃躲得宜僅擊中頭皮，
    益證被告陳中敬中應有蓄意殺人之動機，若如被告乙○○所辯，僅開槍示警意在
    教訓，何以被害人頭部會被槍擊中，且以具殺傷力之槍彈射擊人車，足以致人死
    亡，復為被告乙○○所無法諉為不知，其辯稱僅朝被害人駕駛之車身射擊，無致
    人於死之犯意，亦與常情不合，從而被告乙○○所辯，無非避重就輕之詞，自不
    足採，此外，復有現場及車損照片十五幀在卷可按。
  (二)另被害人戊○○於警詢、偵查中亦分別指稱：﹁：：當我開車到本市○○街○段
    我家附近時，甲○○和綽號﹃忠仔﹄（按即乙○○）及另一名男子（按即丙○○
    ）三人就在路上等我了，我開車靠過去，正在拉下窗戶之時，﹃忠仔﹄就拔出手
    槍向我射擊，第一發沒擊發，我見狀伸手去搶槍，但已來不及了，﹃忠仔﹄又拉
    滑套開第二槍，擊中我頭頂之頭皮，我看照後鏡甲○○和另一名男子（即丙○○
    ）持鐵棍衝過來，我開車往北安路方向逃逸，他們則駕車隨後追趕，當車行至北
    安路、長溪街路口時，因前面紅燈，我沒辦法繼續前行而停車，甲○○他們追上
    來，由甲○○（按此為被害人誤認，應係乙○○）持手槍，另﹃忠仔﹄二人（此
    亦為被害人所誤認，應為甲○○、丙○○）則持鐵棍上來就朝玻璃猛打，甲○○
    （按此為被害人誤認，應係乙○○）並朝我車子開二槍，我見狀馬上倒車迴轉逃
    跑，：：﹂、﹁：：他（指甲○○）開一部紅色喜美車，總共三人，我一停車，
    乙○○就拿槍指著我，甲○○就說﹃中仔，開槍給他死﹄，第一槍沒打中，我有
    撥他，第二槍好像卡彈，第三發擊出打中我的頭皮，甲○○和另一名男子（即丙○○）就拿鐵棒砸我的車，我趕緊開車，他們追我，甲○○（按應係乙○○）拿
    槍，就打二槍，另二人（應為甲○○、丙○○）就拿鐵棒砸（我車）玻璃，我就
    倒車跑：：﹂等語（見警詢卷第八頁反面，偵查卷第八十四頁），而被告乙○○
    於警詢中，亦供認﹁在長和街四段及追趕到北安路長溪街口時，均是伊開槍，被
    告甲○○未曾開槍﹂（見警詢卷第一頁反面），且被告丙○○於警詢中亦供述﹁
    在長和街四段，是忠仔持朝戊○○射擊，我們追到長溪街北安路口時，戊○○的
    車撞到前面停紅燈的車，隨後又倒車，忠仔就拿槍伸出車窗向戊○○再開一槍﹂
    云云（見警詢卷第六頁反面），足見應係被告乙○○於長和四段及北安路、長溪
    街路口二現場，持槍朝被害人戊○○開槍無疑，被害人戊○○所謂被告甲○○亦
    持槍朝伊開槍部分，應屬誤認，不足採信，附此敘明。
  (三)又參酌被告乙○○亦供述﹁丙○○持鐵棍猛打戊○○車子的車窗及車身﹂（見警
    詢卷第一頁反面），被告甲○○也供認﹁案發當天渠等三人乘坐其所開之自小客
    車，伊與丙○○攜帶鐵管﹂乙情（見警詢卷第四頁反面），及被害人戊○○指述
    有二人（按應為甲○○、丙○○）持鐵棍朝伊車子玻璃猛打乙節，與被害人戊○○自小客車右前大燈、右前門、右前門玻璃、右後車門、後擋風玻璃等處有受損
    情形，亦有被害人戊○○自小客車受損照片附於警詢卷可稽；顯可認定在被告乙○○於長和街四段持槍朝被害人戊○○射擊時，被告甲○○、丙○○二人目睹後
    仍分持鐵棍朝被害人自小客車車子猛擊，嗣後渠等三人亦追趕被害人至北安路長
    溪街口，再由被告乙○○持槍朝被害人射擊，被告甲○○、丙○○二人猶持鐵棍
    猛擊被害人自小客車，則被告甲○○、丙○○二人在目睹被告乙○○持槍朝被害
    人射擊時，應有萌生與之共同殺人及共同非法持有槍彈之犯意聯絡，方分持鐵棍
    猛擊被害人自小客車無疑。
三、按頭部為人體要害，以具有殺傷力之改造手槍裝填具有殺傷力之子彈射擊之，足
    以取人生命，此乃一般人應有之常識，被告等人明知持槍射人足以致人於死，仍
    朝被害人射擊，幸被害人避閃得宜且自行前往醫院就診而免於難，核被告三人此
    部分所為，係犯刑法第二百七十一條第二項、第一項之殺人未遂罪。被告甲○○
    、丙○○二人並犯槍砲彈藥刀械管制條例第十一條第四項未經許可持有可發射子
    彈具有殺傷力之玩具手槍罪、同條例第十二條第四項未經許可持有子彈罪，渠等
    二人係一非法持有行為，同時觸犯上開二罪，應想像競合犯規定從一重之未經許
    可持有可發射子彈具有殺傷力之玩具手槍罪論處。被告三人於本件案發時，就殺
    人未遂及非法持有槍、彈犯行，彼此間有犯意聯絡及行為分擔，均屬共同正犯。
    被告甲○○、丙○○二人犯罪後，雖槍砲彈藥刀械管制條例分別於九十年十一月
    十六日、及九十三年六月五日經總統令修正公布生效，惟九十年十一月十六日、
    九十三年六月五日修正生效之槍砲彈藥刀械管制條例，就該法第十一條第四項條
    文即未經許可持有可發射子彈具有殺傷力之玩具手槍罪部分，均未有修正，是應
    依當時查獲之八十九年七月七日生效之槍砲彈藥刀械管制條例第十一條第四項規
    定論處，併此敘明。被告三人已著手於上開殺人行為之實行而不遂，為未遂犯，
    依刑法第二十六條規定按既遂犯之刑減輕之。
參、被告乙○○前揭未經許可持有可發射子彈具有殺傷力之玩具手槍罪，係於八十四
    年間，購買具有殺傷力之改造手槍及子彈，而未經許可持有，業已說明如上，嗣
    再於九十年五月十五日，因故與被害人戊○○發生糾紛，方持上開槍彈，著手殺
    人，其間相距已六、七年之久，則其自八十四年間持有槍彈之初顯尚無持以殺人
    之認識，被告乙○○於九十年五月十六日持上開槍彈殺人，顯係另起之犯意，故
    被告自八十四年間至九十年五月十五日止持有槍彈之行為，與嗣後殺人未遂間，
    係各自獨立之犯行，而應予分論併罰，公訴意旨認係牽連犯關係，容有誤會。至
    被告被告甲○○、丙○○二人所犯殺人未遂罪及未經許可持有可發射子彈具有殺
    傷力之玩具手槍罪間，則係案發當場臨時萌生與被告乙○○犯意聯絡，是渠等二
    人所犯之此二罪間，有方法結果之牽連關係，為牽連犯，應從一重之殺人未遂罪
    處斷。
肆、原審法院認被告乙○○罪證明確，予以論罪科刑，固非無見，惟按被告乙○○所
    犯上開未經許可持有具殺傷力之改造手槍及殺人未遂二罪，應予分論併罰，已如
    上所述，原審認係牽連犯關係，尚有未洽；且被告甲○○、丙○○二人應有與被
    告乙○○共犯未經許可持有具殺傷力之改造手槍及殺人未遂二罪，原判決誤認渠
    等二人之犯罪不能證明，亦有未洽。被告乙○○上訴否認殺人犯意，雖無足取，
    然檢察官上訴意旨亦持上開理由指摘原判決不當，為有理由，自應由本院將原判
    決撤銷改判。爰審酌被告三人犯罪之動機、目的、手段、所生之危害、犯罪後偵
    審中坦承部份犯行等一切情狀，量處被告乙○○未經許可持有具殺傷力之改造手
    槍罪有期徒刑一年、併科罰金新台幣拾萬元、殺人未遂罪有期徒刑五年，併定其
    應執行刑為有期徒刑五年八月，及諭知罰金易服勞役折算標準；被告甲○○、丙○○殺人未遂罪各有期徒刑五年，以資懲儆。又被告等用以行兇之上開具有殺傷
    力改造手槍，及子彈一顆，事後丟在西港大橋邊（迄未尋獲），業據被告乙○○
    供明在卷（見上訴卷第一一一頁），為免日後執行困難，此部份爰不宣告沒收。
    另扣案之改造具有殺傷力子彈兩顆為違禁物，其中一顆已試射滅失，另一顆子彈
    應依刑法第三十八條第一項第一款之規定宣告沒收。
據上論斷，應依刑事訴訟法第三百六十九條第一項前段、第三百六十四條、第二百九
十九條第一項前段，八十九年七月五日修正生效槍砲彈藥刀械管制條例第十一條第四
項、第十二條第四項，刑法第十一條、第二十八條、第二百七十一條第二項、第一項
、第五十五條、第五十一條第五款、第二十六條、第四十一條第二項、第三十八條第
一項第一款，罰金罰鍰提高標準條例第二條判決如主文。
本案經檢察官羅清溪到庭執行職務。
中      華      民      國     九十四     年      一      月    十四    日
                                      臺灣高等法院臺南分院刑事第三庭
                                          審判長法官  陳    義    仲
                                                法官  田    平    安
                                                法官  陳    顯    榮
右正本證明與原本無異。
如不服本判決，應於判決送達後十日內向本院提出上訴狀，其未敘述理由者並應於提
出上訴狀後十日內向本院補提理由狀（應附繕本)。
                                          法院書記官  陳    明    芬
中      華      民      國     九十四     年      一      月    十四    日
附錄本案論罪科刑法條全文：
槍砲彈藥刀械管制條例第十一條第四項：
未經許可，持有、寄藏或意圖販賣而陳列第一項所列槍砲者，處一年以上
七年以下有期徒刑，併科新臺幣七百萬元以下罰金。
刑法第二百七十一條：
  殺人者，處死刑、無期徒刑或十年以上有期徒刑。
  前項之未遂犯罰之。
